【裁判字號】    97,訴,828
【裁判日期】    980123
【裁判案由】    債務人異議之訴
【裁判全文】
臺灣板橋地方法院民事判決               97年度訴字第828號
原      告  庚○○
            己○○
            丁○○原名陳錦榮.
            戊○○
            丙○○
            辛○○
前列六人共同
訴訟代理人  蘇清文律師
            張馻哲律師
            溫思廣律師
被      告  壬○○
訴訟代理人  鄭仁哲律師
            黃宗哲律師
            尤英夫律師
複訴訟代理  胡智忠律師
人
上列當事人間債務人異議之訴事件，經本院於民國97年12月30日
言詞辯論終結，判決如下：
    主  文
原告之訴駁回。
訴訟費用由原告連帶負擔。
    事實及理由
一、程序上理由
    按狀送達後，原告不得將原訴變更或追加他訴。但有下列各
    款情形之一者，不在此限：‧‧七、不甚礙被告之防禦及訴
    訟之終結者。民事訴訟法第255 條第1 項第7 款定有明文。
    本件原告於訴狀繕本送達後，於民國97年12月25日提出民事
    辯論意旨狀(四)，以系爭執行名義所示債務非屬其被繼承人乙○○之債務為由，追加應受判決事項之聲明為請求確認本院
    96年度執字第74456 號清償債務強制執行事件執行名義所示
    之債權及利息債權對原告己○○、丁○○、戊○○、丙○○
    、辛○○不存在。被告雖表示不同意，惟原告前於97年11月
    18日即提出民事辯論意旨狀(三)，主張系爭執行名義所示債務
    係原告庚○○個人之債務，非屬乙○○債務之攻擊方法，請
    求撤銷系爭執行程序。被告就此亦於同年月26日提出民事答
    辯三狀以為答辯，並未反對該攻擊方法之提出。本院亦於同
    年12月30日即予辯論終結，則原告依該攻擊方法，追加應受
    判決事項之聲明，顯無礙訴訟之終結與被告之防禦，爰予准
    許。
二、原告主張：
    (一)原告庚○○與乙○○於71年6 月29日即已協定離婚並生效
      ，有離婚協定書影本可資為證。離婚後兩人感情不好，也
      未同住。原告庚○○於73年、74年間自行向被告借款，渠
      已明知當時乙○○住院臥病在床，無法收受送達，或因其
      心虛而自行收受送達，或支付命令送達非向乙○○戶籍地
      為之，而由不相干他人代為收受，乙○○因臥病在床不省
      人事而毫不知情，請鈞院傳訊喚庚○○即可釐清上開事實
      。原告前與被告本人會面協商和解事宜時，被告亦曾當面
      親口向原告陳述其知悉74年間乙○○臥病在床之事實，並
      當場坦承當時係原告庚○○個人向渠借款，與乙○○無關
      ，被告上開所言，有證人甲○○在場親自見聞。本件既係
      原告庚○○個人向被告借款，應由原告庚○○負責清償，
      與乙○○及其繼承人無涉。被告於上開兩造協商過程中所
      言，應屬「執行名義成立後」所發生消滅債權人請求之事
      由，原告自得提起債務人異議之訴。
    (二)又原告庚○○於71年6 月29日與乙○○協定離婚後已非乙○○之配偶，被告85年間聲請強制執行，卻逕以原告庚○○為乙○○之繼承人而列為債務人，執行程式顯然有誤。
      又按「繼承人對於繼承開始後始發生代負履行責任之保證
      契約債務，以因繼承所得之遺產為限，負清償之責。」，
      97年1 月新修正之民法第1148條第2 項訂有明文。又97年
      新修正民法繼承編施行法第條之2 第1 項規定：「繼承在
      民法繼承編中華民國97年月4 日前開始，繼承人對於繼承
      開始後，始發生代負履行責任之保證契約債務，由其繼續
      履行債務顯失公平者，得以所得遺產為限，負清償責任。
      」假設鈞院認定本件係乙○○生前之債務，然被告卻遲至
      85年間方對乙○○繼承人聲請強制執行，期間從未向乙○○之繼承人主張債權，原告有相當懷疑認為該375 萬元係
      乙○○之連帶保證債務（即原告庚○○個人向被告借款，
      由乙○○擔任保證人），該債務是否為連帶保證債務，實
      有查明之必要。原告己○○、丁○○、戊○○、丙○○、
      辛○○於乙○○過世後根本不知有此件債權債務，於乙○○過世二十餘年後原告名下財產遭到法院查封方知有
      本件債務，應屬「繼承人對於繼承開始後，始發生代負履
      行責任之保證契約債務，由其繼續履行債務顯失公平」之
      情形，原告得以所得遺產為限，負清償責任，被告壬○○
      不得對原告個人財產聲請強制執行。
    (三)又查，乙○○74年間過世前早已住院臥病在床，不省人事
      ，已喪失意思及行為能力，根本無法收受送達，本件恐係
      原告庚○○個人向被告借款，或因心虛而自行收受送達，
      故支付命令未合法送達乙○○，對乙○○不生效力。蓋倘
      本件若係乙○○之債務，乙○○於74年間死亡時，依常理
      被告理應儘速向乙○○之繼承人主張債權，以利追討如此
      鉅額之債務，但被告竟捨此不為，卻遲於乙○○過世10年
      後方聲請強制執行，原告己○○、丁○○、戊○○、丙○○、辛○○於乙○○過世後根本不知有此件債權債務，於
      二十餘年後原告己○○名下財產遭到法院查封方知有本件
      債務，足證本件債權債務另有隱情，又被告迄今均不願出
      庭釐清事實，顯見內情並不單純。
    (四)被告聲請強制執行（板橋地方法院民事執行處96年度執字
      第74456 號）債務額為375 萬元，執行名義為桃園地方法
      院96年度執三字第8061號債權憑證三紙，上開債權憑證原
      始案件分別為：1.台灣台北地方法院74年促字第2037號支
      付命令（債務額45萬元）；2.同院74年促字第7818 號支
      付命令（債務額30萬元）；3.同院74年促字第2052 號支
      付命令（債務額180萬元）；4.同院74年促字第1853號支
      付命令（債務額120萬元）。上開各支付命令均於74年間
      確定，迄已逾22年，該債權已罹於時效。另利息部分5年
      時效應自74年間起算5 年，被告於85年5 月7 日聲請強制
      執行（桃園地方法院85年度執字第3412號），利息部分早
      已罹於5 年消滅時效，原告就本件利息部分主張時效抗辯
      而拒絕給付。又上開原始案件均早於74年間即已確定，歷
      經11年後，被告於85年5 月7日 方聲請強制執行，然原始
      案件究係因何法律關係而生？其時效究竟為何？因74年之
      卷證已銷毀不得而知，原告均為乙○○之繼承人，根本不
      知乙○○與他人間債權債務關係，原告認為本件原因事實
      極有可能早已罹於短期消滅時效。被告與乙○○（已歿）
      為法律關係之當事人，若被告主張本件未罹於消滅時效，
      應由被告舉證渠係基於何種法律關係而於74年間聲請法院
      對乙○○發支付命令，否則應對原告作有利認定。
    (五)被告已執行原告己○○之存款19,277元（鈞院民事執行處
      96年度執菊字第61626 號），此部分被告不得再於本件執
      行程式（鈞院民事執行處96年度執字第74456 號）聲請執
      行。
    並聲明：(一)台灣板橋地方法院96年度執字第74456 號清償債
    務強制執行事件，所為之強制執行程式應予撤銷。(二)確認台
    灣板橋地方法院96年度執字第74456 號清償債務強制執行事
    件執行名義如附表1 所示債權及附表2 所示利息債權對原告
    己○○、丁○○、戊○○、丙○○、辛○○不存在。
三、被告則抗辯：
    (一)原告所提起者係強制執法第14條第1 項所定之債務人異議
      之訴，依該條項所定，必須是「執行名義成立後，如有消
      滅或妨礙債權人請求之事由發生者」始得提起之。然依原
      告所主張，除時效抗辯外，均非本件執行名義成立之後所
      生之事由。且本件原始執行名義為台灣台北地方法院74年
      度促字第2037號、第7818號、第2052號及第1853號支付命
      令，其債務人明確記載係乙○○與原告庚○○2 人。今上
      開支付命令既已確定，根據上開民事訴訟法第400 條第1
      項、第521 條第1 項規定，則乙○○與被告之間存有系爭
      債權債務關係事實，業經確定具有既判力，不但乙○○不
      得再行爭執，甚至乙○○之繼承人亦不得再行爭執。
    (二)本件確為乙○○等人與被告壬○○間之債務。始不論乙○○是否與原告庚○○於74年6 月29日離婚（被告否認），
      但乙○○與原告庚○○均有同時至被告處借款，此何以當
      初能獲得支付命令確定之原因。不容原告等事後否認。被
      告否認原告所稱：被告曾當面表示借款係由原告庚○○個
      人借款，與乙○○無關云云，並否認支付命令並未合法送
      達乙○○。
    (三)被告對乙○○之債權，並非保證債權。本件之執行名義即
      台灣台北地方法院74年度促字第2037號、第7818號、第
      2052號、第1853號支付命令，其債務人明確記載係乙○○
      與原告庚○○2 人，即乙○○確為系爭債務之債務人。本
      件債務之發生係在繼承以前，根本不該當新修正民法第
      1148條第2 項規定之構成要件，原告主張適用民法第1148
      條第2 項之規定，純屬無稽。是本件亦無調查是否為保證
      債務之必要。
    (四)被告於台灣板橋地方法院96年度執字第74456 號清償債務
      強制執行所提出之債權憑證雖係由桃園地方法院96年2月
      26日所核發，但事實上早於85年5 月7 日即提出強制執行
      聲請，有當時聲請之強制執行狀為證，且又於86年3 月5
      日提出聲明參與分配之聲請，足見原告主張上開事件均早
      於74年間即已確定，至今已逾22年餘，該債權業已完成15
      年消滅時效云云，係屬誤會。又按利息部份，有5 年之時
      效，係指當事人約定之利息，至於法定利息並不包括在內
      。原告就本件利息部分，主張時效消效而拒絕給付云云，
      自屬與法不合。
    等語，並聲明：請求駁回原告之訴。
四、按執行名義成立後，如有消滅或妨礙債權人請求之事由發生
    ，債務人得於強制執行程序終結前，向執行法院對債權人提
    起異議之訴。如以裁判為執行名義時，其為異議原因之事實
    發生在前訴訟言詞辯論終結後者，亦得主張之。強制執行法
    第14條第1項定有明文。所謂消滅債權人請求之事由，係指
    足以使執行名義之請求權及執行力消滅之原因事實，如清償
    、提存、抵銷、免除、混同、債權之讓與、債務之承擔、解
    除條件之成就、和解契約之成立，或類此之情形，始足當之
    。至所稱妨礙債權人請求之事由，則係指使依執行名義所命
    之給付，罹於不能行使之障礙而言。故強制執行法第14條後
    段所謂發生於前訴訟言詞辯論終結後之異議原因事實，仍須
    在實體法上足以使依為執行名義之判決所命履行之請求向後
    歸於消滅或罹於不能行使之障礙，始足當之。又債務人所主
    張消滅或妨害債權人請求之事由，須係發生在執行名義成立
    之後者始得為之。若主張之事由在執行名義成立之前即已存
    在，則為執行名義之裁判，縱有未當，亦非異議之訴所能救
    濟。若執行名義並未成立，債權人竟聲請對債務人強制執行
    ，而侵害債務人之權利，此僅債務人得依同法第12條第1 項
    聲明異議而已，尚非得提起債務人異議之訴。經查，
    (一)查被告於74年間取得臺灣臺北地方法院74年促字第2037號
      、第7818號、第2052號及第1853號支付命令並其確定證明
      書之執行名義後，即於85年5 月7 日以上開74年促字第
      2037 號 、第7818號支付命令向臺灣桃園地方法院聲請對
      原告庚○○、己○○、丁○○（原名陳錦榮）及原告戊○○、丙○○、辛○○之被繼承人陳以棠為強制執行，經該
      院以85年度執字第3412號清償債務強制執行事件受理。於
      該事件繫屬中，並於86年3 月5 日再持上開74年度促字第
      2052號及第1853號支付命令及確定證明書聲明參與分配。
      嗣臺灣桃園地方法院雖以被告未提出代辦繼承聲請書，致
      強制執行程序無法進行為由，於95年8 月14日裁定駁回被
      告強制執行之聲請，經被告提起抗告，臺灣高等法院於同
      年12月29日廢棄該裁定，由臺灣桃園地方法院更以96年度
      執字第8061號清償債務事件受理，因執行無果，乃發給96
      年度執三字第8061號債權憑證3 紙之事實，業經本院依原
      告之聲請向臺灣桃園地方法院調取該院85年度執字第3412
      號及96年度執字第8061號清償債務強制執行卷宗查證屬實
      。嗣原告係持臺灣桃園地方法院96年度執三字第8061 號
      債權憑證3 紙為執行名義，聲請本院以96年度執字第
      74456 號清償債務強制執行事件，對原告庚○○、己○○
      、丁○○（原名陳錦榮）及原告戊○○、丙○○、辛○○
      之被繼承人陳以棠為強制執行，亦經本院依職權調閱本院
      96年度執字第74456 號清償債務強制執行事件卷宗查證無
      訛，並有民事聲請強制執行狀、債權憑證之影本3 紙附於
      本院卷第4-7 頁可稽。
    (二)原告己○○、丁○○、戊○○、丙○○、辛○○雖主張上
      開支付命令表所表彰之債務，均係原告庚○○個人之借款
      ，不應令渠等之被繼承人乙○○併負清償責任等語，惟上
      開支付命令表所表彰之債務，是否係原告庚○○個人之借
      款，係屬當事人在執行名義成立之前即得提出之防禦方法
      ，依上開說明，自非屬得提起債務人異議之訴之事由。原
      告己○○、丁○○、戊○○、丙○○、辛○○雖又主張乙○○並未受上開支付命令之合法送達云云，惟此僅屬債務
      人是否得依強制執行法第12條第1 項之規定聲明異議而已
      ，亦非得提起債務人異議之訴以為救濟。是原告以上開二
      事由作為異議之訴之原因事實，即與異議之訴之要件不合
      ，不應准許。又原告己○○、丁○○、戊○○、丙○○、
      辛○○聲請本院訊問證人甲○○，並命被告到場，以證明
      被告有親口坦承系爭債務係原告庚○○個人所借貸，與乙○○無關，即無調查之必要，附此敘明。
五、原告己○○、丁○○、戊○○、丙○○、辛○○雖另主張乙○○係負保證責任，其依97年1 月新修正之民法第1148條第
    2 項及97年新修正民法繼承編施行法第條之2 第1 項之規定
    ，僅負限定責任等語，惟被告否認乙○○就系爭債務係負保
    證責任，並抗辯：乙○○為借款債務人等語，即本院依原告
    之聲請通知原告庚○○本人到場，其亦陳述：「系爭借款是
    我跟乙○○結婚以後，我沒有管他們家的事情，都是他兒子
    陳以棠幫他處理。據我所知，陳以棠有一塊地在永和，設定
    給被告，被告有借錢給乙○○或陳以棠他們，但什麼人借的
    我不清楚，我只知道她會將本金加計利息再加現金轉成另一
    筆借款，所以系爭600 多萬就是本金利息一直滾。後來因為
    乙○○中風，被告要求我以西門町的房地設定給她，她說這
    是個保證。系爭600 多萬元款項不是我個人的借款，是乙○○父子與被告間的糾葛。不是我個人向被告借的。我並不認
    識被告。」等語（見本院97年12月30日言詞辯論筆錄），堅
    稱系爭借款債務為乙○○與陳以棠父子之借款債務，伊並有
    提供不動產以為擔保。又依附於本院卷第51-57 頁之上開4
    份支付命令，均係以乙○○及原告庚○○為債務人而命渠二
    人連帶給付，本院經依原告之聲請向臺灣臺北地方法院函調
    上開支付命令卷宗，惟因已逾保存年限而奉准銷毀，亦有該
    院97年5 月28日北院隆料字第0970005296號函附於本院卷第
    49頁可憑。則原告主張乙○○僅係負保證責任，並無證據足
    為證明。此外，原告己○○、丁○○、戊○○、丙○○、辛○○就其上開主張，並未再舉證以為證明，則渠等主張應僅
    負限定責任，亦難採取。
六、原告雖又主張系爭支付命令所示之本金及利息債權已罹於時
    效，請求確認其債權不存在等語，惟按時效完成後，債務人
    得拒絕給付，民法第144 條第1 項定有明文。此乃我民法就
    消滅時效採抗辯主義，而不採請求權消滅主義之結果。是消
    滅時效完成後，不過發生債務人得拒絕給付之抗辯權，並非
    使請求權當然消滅。又請求權其消滅時效雖已完成，其債權
    亦非當然消滅，僅變成債務人得拒絕給付之自然債務而已，
    原告以時效完成為由請求確認被告系爭執行名義所示之債權
    不存在，自屬無理由，應予駁回。
七、綜上，原告提起本件異議之訴，請求撤銷本院96年度執字第
    74456 號清償債務強制執行事件程式，並請求確認本院96年
    度執字第74456 號清償債務強制執行事件執行名義如附表1
    所示債權及附表2 所示利息債權對原告己○○、丁○○、戊○○、丙○○、辛○○不存在，為無理由，應予駁回。
八、又本件事證已臻明確，兩造其餘主張陳述及所提之證據，經
    審究認無礙勝負之判斷，爰不一一論列，附此敘明。
九、結論：本件原告之訴為無理由，依民事訴訟法第85條第2 項
    ，判決如主文。
中    華    民    國    98    年    1     月    23    日
                  民事第二庭    法  官  陳麗玲
以上正本係照原本作成
如對本判決上訴，須於判決送達後20日內向本院提出上訴狀
中    華    民    國    98    年    1     月    23    日
                            書記官  吳俞玲

司法院資訊處製作；財團法人民間司法改革基金會備份。
